臺灣高雄地方法院刑事裁定　　　　　　　96年度聲判字第33號
聲　請　人　丙○○
代　理　人　吳永茂律師
被　　　告　甲○○
　　　　　　乙○○
上列聲請人因告訴被告等偽造文書等案件，不服臺灣高等法院高
雄分院檢察署檢察長駁回再議之處分（96年度上聲議字第374 號
），聲請交付審判，本院裁定如下：
    主  文
聲請駁回。
    理  由
一、聲請交付審判意旨略以：(一)依聲請人丙○○之女魏淑華於高
    雄市立凱旋醫院（下稱凱旋醫院）病歷記載，其係「智障併
    精神病」，而依其中華民國殘障手冊所載，其則係「多障、
    殘障等級：重度」，並非被告乙○○所陳及蘋果日報所載之
    「智障、語障、聽障、肢障及精障等極重度多重障礙的慢性
    精神病患」，是被告乙○○就魏淑華遭毆打前所不存在之「
    語障、聽障、肢障」及「極重度障礙」等不實事項向記者陳
    述，並刊載在蘋果日報上，而有加重毀謗犯行甚明，又聲請
    人與凱旋醫院、被告乙○○間，自民國88年間起即有國家賠
    償之爭議及訴訟，且被告乙○○曾任凱旋醫院院長，並於受
    採訪時，擔任凱旋醫院顧問，已與聲請人產生嫌隙，是其顯
    係挾怨報復，而有犯罪之動機甚明，原不起訴處分書及駁回
    再議處分書，未就魏淑華上開病歷及殘障手冊之記載，認定
    被告乙○○無誹謗罪之犯意及犯行，容有違失；(二)聲請人並
    無不願辦理魏淑華出院事宜或將之接回家中情事，被告乙○○卻向記者為上開與事實不符之陳述，並因而刊載於蘋果日
    報上，顯有加重誹謗犯行，原不起訴處分書及駁回再議處分
    書，未命被告乙○○就其所為上開陳負舉證責任而逕予採信
    ，亦有違誤；(三)被告乙○○就其因業務上所知悉或持有關於
    魏淑華之病情、病歷，依法應予保密，卻向記者陳述不實病
    情，此絕非可受公評及善意發表言論之免責範疇，原不起訴
    處分書及駁回再議處分書卻錯誤適用法律，顯然與法有違；
    (四)被告乙○○民事答辯狀所載「魏淑華係極重度之痴呆狀態
    」之不實事項，雖係由訴訟代理人許銘春律師、張文雪律師
    掛名撰狀，然依律師執行業務之正常情狀，此內容應係律師
    與當事人討論後所書，原承辦檢察官未傳喚上開2 位律師出
    庭作證，即主觀判斷非被告乙○○利用律師記載上開內容，
    實嫌速斷，而前開答辯狀縱非公文書，然被告乙○○將上開
    不實內容載入書狀，並提出公開審判之民事訴訟程序，亦顯
    然有誹謗犯行；(五)被告甲○○於案發當時，在高雄市政府衛
    生局擔任醫政科股長，主管轄屬醫院之行政登記職務，其於
    接受記者電話採訪前，應有事先接洽受訪內容及時間，且凱
    旋醫院大寮院區因未申請執業核准更遭主管機關裁以罰鍰乙
    事，乃其接受記者採訪前眾所皆知之事，被告甲○○擔任上
    職，絕無不知之理，卻仍向記者陳稱「凱旋醫院大寮院區有
    或應該有向衛生局登記」之不實事項，顯然是欲使報紙讀者
    對於聲請人召開記者會所陳內容產生懷疑，而對聲請人名譽
    生毀損結果，原不起訴處分書及駁回再議處分書，認此與刑
    法誹謗罪之構成要件有間，尚有未合。
二、按告訴人不服上級法院檢察署檢察長或檢察總長認再議為無
    理由而駁回之處分者，得於接受處分書後10日內委任律師提
    出理由狀，向該管第一審法院聲請交付審判；法院認為交付
    審判之聲請不合法或無理由者，應駁回之，刑事訴訟法第25
    8 條之1 、第258 條之3 第2 項前段分別定有明文。查本件
    聲請人以被告2 人涉犯偽造文書等罪嫌，向臺灣高雄地方法
    院檢察署檢察官提出告訴，經該署檢察官於95年12月22日，
    以95年度偵字第29473 號為不起訴處分後，聲請人不服聲請
    再議，亦經臺灣高等法院高雄分院檢察署檢察長於96年4 月
    11日，以96年度上聲議字第374 號處分書，以聲請人再議為
    無理由而駁回再議。嗣前開再議駁回處分書，於96年4 月17
    日送達聲請人，而聲請人於收受送達後，委任律師於同年4
    月24日向本院聲請交付審判等情，此有前揭不起訴處分書、
    處分書、送達證書及刑事交付審判聲請狀附卷可稽，是本件
    聲請於程序上並無違誤，先予敘明。
三、次按，刑事訴訟法第258 條之1 規定，告訴人得向法院聲請
    交付審判，此係對於檢察官不起訴或緩起訴裁量權制衡之一
    種外部監督機制，此時，法院僅在就檢察官所為不起訴或緩
    起訴之處分是否正確加以審查，以防止檢察機關濫權。依此
    立法精神，同法第258 條之3 第3 項規定：法院就交付審判
    之聲請為裁定前，得為必要之調查等語，其所謂得為必要之
    調查，係指調查證據之範圍應以偵查中曾顯現者為限，不可
    就新提出之證據再為調查，亦不可蒐集偵查卷以外之證據，
    否則將與刑事訴訟法第260 條之再行起訴規定混淆不清。又
    法院於審查交付審判之聲請有無理由時，除認為告訴人所指
    摘不利被告之事證未經檢察機關詳為調查或斟酌，或不起訴
    處分書所載理由違背經驗法則、論理法則或其他證據法則者
    外，不宜率予交付審判，法院辦理刑事訴訟案件應行注意事
    項第118 項定有明文。至上開所謂告訴人所指摘不利被告之
    事證未經檢察機關詳為調查，係指告訴人所提出請求調查之
    證據，檢察官未予調查，且若經調查，即足以動搖原偵查檢
    察官事實之認定及處分之決定，倘調查結果，尚不足以動搖
    原事實之認定及處分之決定者，仍不能率予交付審判。
四、經查：
(一)、聲請人原告訴意旨以：被告甲○○係高雄市政府衛生局醫政
    科股長，被告乙○○係凱旋醫院前院長及現任顧問醫師。緣
    聲請人之女魏淑華於民國87年間，因病入住凱旋醫院治療復
    健時，該院竟將重症精神病患溫月盆安排與魏淑華同住一房
    ，嗣於87年8 月19日，溫月盆無故毆打魏淑華成傷，致魏淑
    華成植物人狀態，被告甲○○為規避監督下屬失職之責，明
    知凱旋醫院大寮院區復健中心於事發當時未經核准設立，竟
    於95年7 月間向蘋果日報記者瑋瑜、周昭平表示：「凱旋
    醫院當時有向衛生局申請登記，並無無照營業問題」等語。
    又被告乙○○明知魏淑華並無聽障、智障，亦不會攻擊其他
    病人，非極重度障礙，仍於本院89年度重國字第4 號及臺灣
    高等法院高雄分院89年度重上國字第5 號審理本件國家賠償
    訴訟時，先後於89年6 月5 日及同年11月20日具狀記載「魏
    淑華係極重度之痴呆狀態」之不實事項，復於95年7 月間對
    瑋瑜、周昭平表示：「魏小姐為智障、語障、聽障、肢障
    及精障等極重度多重障礙的慢性精神病患，1986年住院時常
    無故攻擊其他病患，即使病情好轉時，家人也不願將她帶回
    ，……。但魏父堅持要600 萬元國賠，全案進入司法程序」
    等語，經記者瑋瑜、周昭平撰擬新聞稿後，於95年7 月8
    日將上開不實言論刊登在蘋果日報A16 版，足生損害於聲請
    人及魏淑華名譽。因認被告2 人涉犯刑法第213 條之公務員
    明知不實事項登載於公文書罪嫌、同法第215 條之業務上登
    載不實文書罪嫌，及同法第310 條之誹謗罪嫌云云。
(二)、臺灣高雄地方法院檢察署檢察官偵查終結後，以「被告甲○○辯稱：當時記者問伊，事發當時凱旋醫院大寮復健中心有
    無登記，伊回答說好像有，還要再查，未明確告訴無無照營
    業問題，記者沒有說要登在報紙上等語，被告乙○○辯以：
    伊有告訴記者魏淑華係多重障礙，領有2 張重度殘障手冊，
    依規定是極重度，未告訴記者魏女會攻擊別人，只有說因魏
    女表達困難，所以會拉扯別人表達意思，伊有告訴記者魏女
    病情好轉，有請她父親帶回家中照顧，但丙○○說照顧困難
    沒出院，所以魏女有長達4 年的時間都在醫院，又上開答辯
    狀不是伊寫的，是律師寫的，伊於90年任院長後才接手這件
    案子等語。經查，證人周昭平證稱：伊有以電話採訪甲○○
    ，問他事發當時凱旋醫院大寮院區是否有向衛生局登記，他
    回答有或應該是有，但要再查資料，至於無照營業的部分不
    是伊寫的，應是編輯加上去的。另伊有去醫院採訪乙○○，
    她說魏小姐是智障、語障、聽障、肢障及精障等極重度多重
    障礙慢性精神病患，會拉扯騷擾其他病患，伊才寫魏小姐會
    攻擊其他病患，她有說家人不願將魏小姐帶回去，及魏小姐
    的父親要求600 萬賠償等語，可知被告甲○○在記者採訪時
    ，就凱旋醫院大寮院區是否有申請登記乙事，雖憑其印象答
    稱有申請登記，惟已表示需再調查資料，且未說明凱旋醫院
    大寮院區非無照營業，應無故意傳述或散佈不實之事項。且
    縱使被告甲○○確曾表示事發當時凱旋醫院有申請登記，惟
    其內容並未提及有關毀損聲請人名譽之事，顯與刑法誹謗罪
    之構成要件有間；復查，上開新聞稿係因魏淑華家屬請立委
    羅世雄在立法院召開記者會控訴凱旋醫院，記者周昭平始依
    主管指示前去採訪被告甲○○、乙○○後撰擬，及被告乙○○於受訪時並未提及魏淑華有攻擊其他病患之行為之事實，
    業據證人周昭平證述在卷，可知該案乃屬可受公評之事。且
    質之聲請人陳稱：魏淑華在未被攻擊前是重度殘障，被攻擊
    後殘障手冊是寫極重度殘障。醫院有通知伊辦出院，但伊認
    為女兒病情還不穩定，要等女兒病情穩定後再出院，所以才
    沒立刻辦出院，並非不要女兒，又伊有向凱旋醫院索賠600
    萬元等語，足見被告乙○○於受訪時所稱：「魏小姐是極重
    度多重障礙的慢性精神病患，即使病情好轉時，家人也不願
    將她帶回，……。但魏父堅持要600 萬元國賠」等語並非無
    據，應無惡意發表不實之言論；至告訴人所指記載「魏淑華
    係極重度之痴呆狀態」之答辯狀，係由訴訟代理人許銘春、
    張文雪律師撰狀等情，有告訴人提出之答辯狀影本可稽，已
    難認係被告乙○○所寫，且該答辯狀並非被告乙○○職務上
    所載之公文書或業務上製作之文書，縱使內容不符亦與刑法
    第213 條及第215 條之規定未符。綜上，被告2 人所辯，尚
    堪採信。此外，復查無其他積極證據，足認被告2 人有何偽
    造文書及誹謗犯行」，因認被告2 人罪嫌尚屬不足，而予不
    起訴處分。
(三)、又聲請人聲請再議意旨雖以：(1)被告乙○○不能證明有相當
    理由，確信其向記者瑋瑜、周昭平表示「魏淑華係極重度
    之慢性精神病患，即使病情好轉時，家人也不願將她帶回，
    但魏父堅持要600 萬元國賠」之事為真實；(2)聲請人與凱旋
    醫院因醫療糾紛，纏訟之案件有許多件，被告乙○○必懷恨
    在心，因而被告乙○○對聲請人口出惡言，當然具有惡意；
    (3)被告乙○○在未徵得聲請人同意之情形下，擅自揭露魏淑
    華病情隱私，並指摘聲請人合法救濟權利之行使，此事無關
    公益，被告乙○○自有毀謗犯行；(4)被告乙○○對於其所委
    任訴訟代理人所撰述內容，事後並未表示撤銷或更正，自應
    視為被告乙○○本人所為者無異。惟經臺灣高等法院高雄分
    院檢察署駁回聲請人再議，理由略謂「縱如聲請人所言，聲
    請人與凱旋醫院因醫療糾紛，纏訟之案件有許多件，此最多
    亦僅能證明被告乙○○有毀謗聲請人之動機，然亦無法證明
    被告乙○○有毀謗之犯行。次查，依刑法第311 條規定：「
    以善意發表言論，而有左列情形之一者，不罰：因自衛、自
    辯或保護合法之利益者……」，被告乙○○固曾陳述：伊有
    告訴記者魏淑華有多重障礙，領有2 張重度殘障手冊，依規
    定是極重度，未告訴記者魏女會攻擊別人，只有說因魏女表
    達困難，所以會拉扯別人表達意思，伊有告訴記者魏女病情
    好轉，有請她父親帶回家中照顧，但丙○○說照顧困難沒出
    院等語，惟其係因魏淑華家屬請立委羅世雄在立法院召開記
    者會控訴凱旋醫院，記者周昭平始依主管指示前去採訪，被
    告乙○○於被動受訪時始為上開陳述，故被告乙○○發表言
    論，自係出於自我辯白，其動機並非出於毀損他人名譽之惡
    念，縱然其指摘或傳述之事項，足以毀損他人名譽，揆之上
    揭規定，其所為亦屬不罰。再查，被告乙○○對於其所委任
    訴訟代理人所撰述內容，縱然事後並未表示撤銷或更正，然
    不論其在民事訴訟程序上之法律效果如何，亦不能將其在民
    事訴訟程序上之法律效果與被告之刑事責任混為一談。此外
    ，又查無積極確切之證據足認被告2 人有前開犯行，綜上各
    情，原檢察官所為不起訴處分並無不合」，因認再議顯無理
    由，而將聲請再議駁回。
(四)、前開不起訴處分及駁回再議理由暨事證，業經本院調閱前開
    卷證核閱屬實，本件聲請人雖以前開理由聲請交付審判，惟
    查：(1)依卷附魏淑華之精神醫療社會工作照會單之記載，於
    魏淑華在凱旋醫院住院期間，確實有「魏淑華病情穩定，宜
    回歸社區，家屬不配合」之記載（見95年度他字卷第7151頁
    ），足徵被告乙○○陳稱：即使魏淑華病情好轉時，其家人
    也不願將她帶回等語，尚非無據之不實陳述；(2)刑法第311
    條所謂之「善意」，係指非專以毀損他人名譽為目的之謂，
    且其與刑法第310 條第3 項之規定，乃屬不同之阻卻違法事
    由，是行為人所為，僅要符合刑法第311 條各款事由之一，
    或刑法第310 條第3 項規定之情形，即屬不罰，不以同時符
    合刑法第311 條及刑法第310 條第3 項之規定為必要。被告
    乙○○係於受記者採訪時，而為上開陳述，且其所述內容，
    又非全然無據、憑空杜撰之不實陳述，業經前揭不起訴處分
    書敘明如上，故其為前開陳述，衡情要難認係專以毀損他人
    名譽為目的之非善意言論，又其係出於自我辯白而發表前開
    言論，亦經上揭駁回再議處分書論述如前，從而，被告乙○○此部分所為，既已符合刑法刑法第311 條第1 款規定之不
    罰事由，即無由以誹謗罪相繩；(3)當事人於民事答辯狀中所
    載之內容，衡情僅係用以向承審法官陳述其就該案所持辯解
    ，應無使其內容散布周知之意，是尚難以相關訴訟程序係公
    開審判，而謂當事人有為誹謗犯行之故意；(4)聲請交付審判
    意旨謂被告甲○○係故意為前開與事實不盡相符之陳述，純
    屬臆測之詞，並無任何證據可資佐證，且依卷內證據資料所
    示，被告甲○○與聲請人並無何仇怨、糾紛，按理亦無誹謗
    聲請人之動機存在，自難遽認其有何誹謗犯行；(5)聲請人所
    持其他聲請交付審判事由，均已經前開不起訴處分書及駁回
    再議處分書詳細論列說明，而檢察官為不起訴及駁回再議處
    分之理由，亦無何違背經驗法則、論理法則或其他證據法則
    之情事，本院認本件並無聲請人所指摘不利被告之事證未經
    檢察機關詳為調查或斟酌，或不起訴處分書、駁回再議處分
    書所載理由違背經驗法則、論理法則或其他證據法則等得據
    以交付審判之事由存在，聲請人猶執前詞聲請交付審判，指
    摘原不起訴處分及駁回再議聲請之理由不當，復未能提出原
    偵查卷內所有之確切證據供本院調查參酌，揆諸上開說明，
    本件交付審判之聲請為無理由，應予駁回。
五、依刑事訴訟法第258 條之3 第2 項前段，裁定如主文。
中　　華　　民　　國　　96　　年　　8 　　月　　17　　日
                  刑事第五庭    審判長法　官 李嘉興
                                      法  官 張金柱
                                      法  官 陳君杰
以上正本證明與原本無異。
不得抗告。
中　　華　　民　　國　　96　　年　　8 　　月　　17　　日
                                      書記官 陳昱良
